【裁判字號】    95,上易,1460
【裁判日期】    950824
【裁判案由】    詐欺
【裁判全文】
臺灣高等法院刑事判決                95年度上易字第1460號
上  訴  人  臺灣士林地方法院檢察署檢察官
被      告  甲○○
選任辯護人  陳佳瑤律師
            謝宜雯律師
上列上訴人因被告詐欺案件，不服臺灣士林地方法院94年度易字
第489號，中華民國95年5月24日第一審判決（起訴案號：臺灣士
林地方法院檢察署92年度偵字第10966號），提起上訴，本院判
決如下：
    主  文
上訴駁回。
    理  由
一、本案經本院審理結果，認第一審判決對被告甲○○為無罪之
    諭知，核無不當，應予維持，除後述三外，餘並均引用第一
    審判決書記載之證據及理由（如附件）。
二、檢察官上訴意旨略以：被告稱告訴人所交付之款項均花在工
    程之用，惟均無法提出單據佐證，且告訴人均按時付款，並
    被告所稱告訴人欠款資金轉不靈之情形，被告自承從未給付
    鴨母棄土場分文，惟被告已自告訴人收取新台幣（下同）
    700000餘元，卻交付王國振無法兌現之支票，而坐收不法利
    益，使告訴人及王國振受有損害，已合於詐欺之要件，被告
    始終居於仲介之地位，未曾提供土地或勞務予告訴人，足認
    被告有詐欺之意圖；被告擅自提供他人土地與告訴人傾倒棄
    土，實與一物二賣之行為無異，均屬詐騙行為云云。
三、惟查：
（一）本件檢察官起訴書略以：「... 向和聯公司總經理楊在龍
      招攬代尋棄土場開立棄土證明以供和聯公司承攬工程之用
      ，致楊在龍信以為真而陷於錯誤，... 甲○○取得上開棄
      土證明後，隨即於同年9月4日以該棄土證明向楊在龍領取
      尾款... 」云云。檢察官起訴書係認被告向和聯公司總經
      理楊在招攬代尋棄土場開立棄土證明，嗣被告亦取得棄土
      證明交付予楊在龍，並向楊在龍領取尾款，則被告對於楊
      在龍所負之契約義務，為取得棄土證明，而被告亦已取得
      棄土證明並交付與楊在龍，則於法被告關於其與楊在龍間
      之代尋棄土場開立棄土證明之契約義務，已依約完全履行
      ，被告有何施用詐術之可言？楊在龍復有陷於若何錯誤之
      可言？縱認被告所交付予王國振之支票嗣有無法兌現之情
      形，惟此於法亦僅係被告與王國振間債務不履行之問題，
      與楊在龍或和聯公司何涉？易言之，檢察官起訴書就被告
      以若何之詐術使和聯公司或楊在龍陷於若何之錯誤，均未
      詳予記載，而誤引與被告及楊在龍間代尋棄土場開立棄土
      證明之契約關係無直接關聯之被告與王國振間債務不履行
      之問題，資為被告詐騙告訴人和聯公司之手段，於法顯有
      可議。
（二）本件被告與告訴人公司約定之內容，係由被告及其母潘美
      麗等代告訴人尋找石碇工程之棄土場，告訴人則給付
      750,750元以為報酬，嗣被告、潘美麗透過魏志平介紹，
      取得鴨母坑棄土場負責人王國振同意，由其開立同意書，
      向所屬之苗栗縣政府報備，經於91年6月24日同意備查，
      告訴人公司並於同年7月31前將石碇工程廢土13,000立方
      公尺傾倒鴨母坑棄土場完畢，業據證人王國振、楊在龍證
      述甚明（偵卷第102、103頁、原審審理筆錄第6、7、11
      頁），並有苗栗縣政府函文4件在卷可稽（附原審卷被告
      所提刑事準備狀(三)後附被證10、12、13、14）。且告訴人
      公司係於傾倒廢土完畢後，始於91年7月31日交付被告金
      額200,000元之支票，嗣再於同年9月間支付250,750元、
      300,000元之支票各1紙（合計金額共750,750元）等情，
      為證人楊在龍所是認（原審審理筆錄第12頁），並有請款
      單、支票影本等附卷可按（見原審卷被告所提刑事準備狀
      (三)後附被證15、16），故本件被告不僅完全履行其與告訴
      人公司之約定內容，且告訴人交付被告金錢之時間，已在
      被告履行契約完畢後，要難謂被告對告訴人有何施用詐術
      使其陷於錯誤之行為，或被告有何不法所有之意圖等情，
      業據原判決詳予審認如前；檢察官於原審判決後，未能虛
      心細繹原判決所為之各項論述，而恣意執陳詞，任意提起
      本件上訴，於法顯有未洽。
四、綜上所述，本件檢察官上訴意旨所陳各節，於法均無可採。
    其執此上訴意旨，任意指摘原判決不當，求予撤銷改判，為
    無理由，應予駁回。
據上論結，應依刑事訴訟法第373條、第368條，判決如主文。
本案經檢察官張啟彬到庭執行職務。
中    華    民    國    95    年    8     月    24    日
                  刑事第三庭審判長法  官  許國宏
                                  法  官  許增男
                                  法  官  林銓正
以上正本證明與原本無異。
不得上訴。
                                  書記官  陳玲憶
中    華    民    國    95    年    8     月    25    日
附件：
臺灣士林地方法院刑事判決               94年度易字第489號
公  訴  人  臺灣士林地方法院檢察署檢察官
被      告  甲○○  男  28歲（民國○○年○○月○○日生）
                    身分證統一編號：Ｚ000000000號
                    住台北市松山區○○○路22巷6號1樓
選任辯護人  陳佳瑤律師
            吳佳育律師
            謝宜雯律師
上列被告因詐欺案件，經檢察官提起公訴（92年度偵字第10966
號），本院判決如下：
    主  文
甲○○無罪。
    理  由
一、公訴意旨如起訴書所載（如附件）。
二、按犯罪事實應依證據認定之，無證據不得認定其犯罪事實；
    又不能證明被告犯罪者，應諭知無罪之判決，刑事訟訴法第
    154 條第2 項、第301 條第1 項分別定有明文。次按認定犯
    罪事實所憑之證據，無論直接或間接證據，其為訴訟上之證
    明，須達於通常一般之人均不致有所懷疑，而得確信其為真
    實之程度者，始得據為有罪之認定，倘其證明尚未達到此一
    程度，而有合理之懷疑存在時，尚難為有罪之認定基礎，最
    高法院76年臺上字第4986號著有判例可資參照。又告訴人之
    告訴，係以使被告受刑事訴追為目的，是其陳述是否與事實
    相符，仍應調查其他證據以資審認，最高法院30年上字第
    816 號、40年台上字第86號、52年度臺上字第1300號分別著
    有判例可資參照。
三、公訴意旨認被告甲○○涉有詐欺取財罪嫌，無非以證人即和
    聯營造工程有限公司（以下簡稱和聯公司）之總經理楊在龍
    之指訴、證人王國振、吳禮義之證述及請款單、支票、退票
    理由單、工程合約書、交通部公路總局四部濱海公路北區臨
    時工程處第一工務段函文、鉅邦營造有限公司函文等為論據
    。訊據被告對其為告訴人公司尋找棄土場開立棄土證明及收
    受該公司交付之新台幣（以下同）200,000 元、250,750 元
    、300,000 元之支票各1 紙（合計金額共750,750 元），嗣
    其取得苗栗縣鴨母坑棄土場負責人王國振之同意開立棄土證
    明，並交付吳禮義名義，金額585,000 元之支票1 紙予王國
    振，惟支票遭退票等事實坦承無諱，惟堅決否認有何詐欺取
    財犯行，辯稱：伊有為告訴人和聯公司之石碇工程尋找棄土
    場，經鴨母坑負責人魏志平同意，並向苗栗縣政府提出申請
    ，經苗栗縣政府同意備查，告訴人並於91年7 月31日將棄土
    13,000立方米傾到鴨母坑完畢。而告訴人係在棄土完畢後，
    於91年7 月31日及同年9 月2 日將金額200,000 元之支票、
    及金額250,750 、300,000 元之支票交付被告。再被告除本
    件石碇工程外，並承攬告訴人之大武崙工程，告訴人就棄土
    證明、挖土整地、運送棄土、辦理法會等費用，共計520 餘
    萬元，被告交付王國振之支票因而跳票等語。經查：
    (一)按刑法第339 條第1 項詐欺罪之成立，以意圖為自己或第
      三人不法之所有，以詐術使人將本人或第三人之物交付為
      要件，若行為人所用方法，不能認為詐術，亦不致使人陷
      於錯誤，則不得遽以該罪相繩，業經最高法院46年臺上字
      第260 號判例闡述甚明。又債務人於債之關係成立後，如
      有未依債之本旨履行民事債務之情形，在一般社會經驗上
      可能之原因甚多，苟無足以證明其在債之關係發生時，自
      始即具有不法所有意圖之積極證據，亦僅能令負民事之遲
      延給付責任，依刑事訴訟法第154 條之規定，尚不得據此
      債信違反之客觀事實，而推定債務人自始即有詐欺取財之
      犯意，合先敘明。
    (二)查本件被告與告訴人公司約定之內容，係由被告及其母潘
      美麗等代告訴人尋找石碇工程之棄土場，告訴人則給付
      750,750 元以為報酬，嗣被告、潘美麗透過魏志平介紹，
      取得鴨母坑棄土場負責人王國振同意，由其開立同意書，
      向所屬之苗栗縣政府報備，經於91年6 月24日同意備查，
      告訴人公司並於同年7 月31前將石碇工程廢土13,000立方
      公尺傾倒鴨母坑棄土場完畢，業據證人王國振、楊在龍證
      述甚明（偵卷第102 、103 頁、本院審理筆錄第6 、7 、
      11頁），並有苗栗縣政府函文4 件在卷可稽（附本院卷被
      告所提刑事準備狀(三)後附被證10、12、13、14）。且告訴
      人公司係於傾倒廢土完畢後，始於91年7 月31日交付被告
      金額200,000 元之支票，嗣再於同年9 月間支付250,750
      元、300,000 元之支票各1 紙（合計金額共750,750 元）
      等情，為證人楊在龍所是認（本院審理筆錄第12頁），並
      有請款單、支票影本等附卷可按（見本院卷被告所提刑事
      準備狀(三)後附被證15、16），故本件被告不僅完全履行其
      與告訴人公司之約定內容，且告訴人交付被告金錢之時間
      ，已在被告履行契約完畢後，要難謂被告對告訴人有何施
      用詐術使其陷於錯誤之行為，或被告有何不法所有之意圖
      。
    (三)雖被告嗣後向吳禮義借票開立金額585,000 元之支票1 紙
      交付王國振，惟嗣遭退票而未兌現，致王國振轉而向告訴
      人公司請求，由告訴人公司墊付該筆款項之事實，固據證
      人吳禮義、王國振、楊在龍證述明確。惟查，王國振不認
      識告訴人公司，係由魏志平與其接冾等情，已據王國振證
      述甚明（偵卷第103 頁），參以證人楊在龍證稱：因為棄
      土場是透過被告尋找而來的，所以我們對被告付款，被告
      對棄土場付款。我付給潘美麗（及被告等）750,750 元，
      …付給鴨母坑棄土場差價是他合理的利潤等語（本院審理
      筆錄第6 、7 頁），可知本件棄土約定並非直接存在於告
      訴人公司及王國振之間，而係告訴人公司與被告間締結一
      代為尋找棄土場之委任契約，被告與王國振間存在另一同
      意傾倒廢土之契約，且被告向告訴人收取之報酬亦毋庸全
      數交付王國振，得保留差價作為利潤。從而，被告未支付
      王國振傾倒廢土之費用585,000 ，要係其與王國振間債務
      不履行之糾紛，與被告與告訴人間之關係無涉。雖告訴人
      嗣後代被告給付該筆款項予王國振，惟要係告訴人得依其
      他法律關係向被告請求返還之問題，被告於與告訴人締約
      約或取得報酬時，既未能確知王國振將向告訴人請求款項
      或告訴人將給付該筆款項，自不得以嗣後發生之事實而推
      斷被告於自始有詐欺之犯意。
    (四)再被告除為告訴人尋找本件石碇工程之棄土場外，並承攬
      告訴人之大武崙工程廢土清運，有工程合約書在卷可稽（
      偵卷第79頁以下）。另告訴人就上開大武崙工程並未支付
      被告任何工程款等情，亦經證人楊在龍證述明確。雖告訴
      人主張大武崙工程係依清運廢土之數量計算報酬，就取得
      棄土證明部分不需另給付被告費用，及案發前被告並未向
      告訴人請款，且被告未將廢土棄置於約定地點，反違法將
      廢土傾倒於大武崙工業區內，致告訴人需支出額外費用予
      以清運，被告尚積欠告訴人款項等語，與被告辯稱告訴人
      就大武崙工程應依業界慣例先支付棄土證明費用，惟告訴
      人不僅未付棄土證明費用，尚積欠被告挖土整地、運送棄
      土、辦理法會之費用達520 餘萬元等語，並不相符，惟被
      告既承作告訴人公司其他工程，雙方就工程款項之支付互
      有爭執，被告欲主張款項之抵銷而未依約給付王國振費用
      ，亦屬人之常情，尚不得據此即認其有不法所有之意圖。
    (五)況於本件案審理中，被告雖屢次陳稱告訴人尚積欠其款項
      等語，惟為求先行解決本件爭端，仍交付支票分期償還告
      訴人墊付王國振之款項，業據告訴人具狀陳明，並有支票
      6 紙在卷可按，益足見被告係因與告訴人之工程糾紛致未
      依約兌現票據，尚非故意逃避債務。
    (六)綜上，被告對告訴人之契約義務已全數履行完畢，對告訴
      人並無施用詐術行為，嗣雖未兌現交付王國振之客票，惟
      要係因與告訴人有糾紛所致，事後並已全數償還告訴人對
      王國振之墊款，並無不法所有之意圖可言，核其所為，與
      首開詐欺罪之成立要件未合。此外，復查無其他任何積極
      證據足資證明被告有何公訴意旨所指之詐欺犯行，自屬不
      能證明被告犯罪，依照首開說明，應為無罪之諭知。
據上論斷，應依刑事訴訟法第301條第1項，判決如主文。
本案經檢察官薛嘉珩到庭執行職務
中    華    民    國    95    年    5     月    24    日
                  刑事第五庭審判長法  官  朱光仁
                                  法  官  蘇嫊娟
                                  法  官  彭洪媛
以上正本證明與原本無異。
如不服本判決，應於判決送達後10日內，向本院提出上訴狀。
                                  書記官  周霙蘭
中    華    民    國    95    年    6     月     1    日


司法院資訊處製作；財團法人民間司法改革基金會備份。
